【裁判字號】    97,訴,925
【裁判日期】    971127
【裁判案由】    繼承登記
【裁判全文】
臺北高等行政法院判決
                                     97年度訴字第00925號
                              .
原      告  甲○○
            乙○○
            丙○○
            庚○○
            丁○○
            戊○○
            己○○
            辛○○
            壬○○
            子○○
            丑○○
            寅○○
            癸○○
            酉○○
            戌○○
            亥○○
            申○○
            卯○○
            辰○○
            巳○○
            午○○
            未○○
共      同
訴訟代理人  陳慧玲律師
            劉彥玲律師
            陳柏舟律師    （兼送達代收人）
被      告  花蓮縣秀林鄉公所
代  表  人  天○○
訴訟代理人  陳清華律師
被      告  花蓮縣政府
代  表  人  地○○
訴訟代理人  黃○○        兼.
            玄○○
            宙○○
參  加  人  亞洲水泥股份有限公司
代  表  人  宇○○
訴訟代理人  楊曉邦律師
            李錦樹律師
上列當事人間因繼承登記事件，原告不服花蓮縣政府中華民國97
年01月30日96訴字第016 號訴願決定，提起行政訴訟，經本院准
許參加人獨立參加訴訟，本院判決如下：
    主  文
原告之訴駁回。
訴訟費用由原告負擔。
    事  實
一、事實概要：
（一）原告甲○○、乙○○、丙○○、庚○○、丁○○、戊○○
      及己○○之被繼承人田三多，依臺灣省山坡地保留地管理
      辦法，於民國58年09月17日就花蓮縣秀林鄉○○段41-0地
      號土地取得耕作權登記（存續期間自57年07月01日至67年
      06月30日止）。原告辛○○、壬○○、子○○、丑○○、
      寅○○、癸○○之被繼承人陳德傳，於58年12月31日就花
      蓮縣秀林鄉○○段778-0 地號土地取得耕作權登記（存續
      期間自58年07月01日至68年06月30日止）。原告卯○○、
      辰○○、巳○○、午○○、未○○之被繼承人白文進，於
      57年11月06日就花蓮縣秀林鄉○○段8-0 、8-1 、279-0
      、279-1 地號土地取得耕作權登記（存續期間自57年07月
      01日至67年06月30日止）。原告酉○○、戌○○、亥○○
      、申○○之被繼承人田麗範，於57年11月06日就花蓮縣秀
      林鄉○○段319-0 地號土地取得耕作權登記（存續期間自
      57年07月01日至67年06月30日止）。嗣被告花蓮縣秀林鄉
      公所（以下簡稱被告秀林鄉公所）於63年間與參加人亞洲
      水泥股份有限公司，就含上開土地在內之原住民保留地成
      立租賃契約，並將土地交付參加人使用至今。
（二）前開被繼承人分別於78、77、76、82年間死亡，原告甲○
      ○等16人於94年01月06日檢具資料向被告花蓮縣秀林鄉公
      所申請耕作權之繼承登記，惟該所於法定期間內未作處分
      ，原告甲○○等16人乃向被告花蓮縣政府提出訴願，並經
      該府以95年08月18日95年訴字第009 號訴願決定書，命被
      告秀林鄉公所應於接獲決定書後30日內，為准否之一定處
      分，惟被告花蓮縣秀林鄉公所認原告甲○○等16人及被繼
      承人等無繼續耕作之事實，而以95年10月13日秀鄉建字第
      0950013912號函駁回原告甲○○等16人之申請。原告甲○
      ○等16人與同為系爭土地耕作權繼承人之原告子○○、寅
      ○○、巳○○、未○○、午○○及戌○○等6 人不服，提
      起訴願，經被告花蓮縣政府以96年05月24日95年訴字第02
      9 號訴願決定書，撤銷上開處分，命被告鄉公所另為適法
      之處分。案經被告鄉公所重行審查，以原耕作權人確實已
      領取補償費及同意拋棄在卷，又無耕作事實，認定耕作權
      不存在為由，以96年08月08日秀鄉建字第0960011714號函
      （下稱原處分）駁回原告耕作權繼承登記之申請。原告不
      服，提起訴願，經訴願決定撤銷原處分，並命由被告鄉公
      所就原告等耕作權登記爭議提起訴訟並不得再就原告等耕
      作權登記申請為准駁處分，原告遂提起本件行政訴訟，亞
      洲水泥股份有限公司並經本院准許獨立參加本件訴訟。
二、兩造聲明：
（一）原告聲明：
  １、原處分，原訴願決定除「原處分撤銷」部分外，均撤銷。
  ２、被告花蓮縣秀林鄉及被告花蓮縣政府應通過繼承人即原告
      甲○○、乙○○、丙○○、庚○○、戊○○、己○○就花
      蓮縣秀林鄉○○段0000-0000 地號土地（如原證三土地登
      記謄本影本所示）之耕作權准予向地政事務所申請繼承登
      記，各繼承人應有部分之比例，依本件繼承登記申請書所
      載。
  ３、被告花蓮縣秀林鄉及被告花蓮縣政府應通過繼承人即原告
      辛○○、壬○○、子○○、癸○○、丑○○、寅○○及其
      他繼承人陳玉美之名義就花蓮縣秀林鄉○○段0000 -0000
      地號土地（如原證四土地登記謄本影本所示）之耕作權准
      予向地政事務所申請繼承登記，各繼承人應有部分之比例
      ，依本件繼承登記申請書所載。
  ４、被告花蓮縣秀林鄉及被告花蓮縣政府應通過繼承人即原告
      卯○○、辰○○、午○○、未○○、巳○○之名義就花蓮
      縣秀林鄉○○段0000-0000 、0000-0000 、0000-0000 、
      0000-0000 地號土地（如原證五土地登記謄本影本所示）
      之耕作權准予向地政事務所申請繼承登記，各繼承人應有
      部分之比例，依本件繼承登記申請書所載。
  ５、被告花蓮縣秀林鄉及被告花蓮縣政府應通過繼承人即原告
      申○○、酉○○、亥○○、戌○○及其他繼承人田素娥、
      田素英、田惠賜、田玉婷、田玉芳、田芝菁之名義就花蓮
      縣秀林鄉○○段0000-0000 地號土地（如原證六土地登記
      謄本影本所示）之耕作權准予向地政事務所申請繼承登記
      ，各繼承人應有部分之比例，依本件繼承登記申請書所載
      。
  ６、訴訟費用由被告等負擔。
（二）被告花蓮縣秀林鄉公所聲明：
  １、駁回原告之訴。
  ２、訴訟費用由原告負擔。
（三）被告花蓮縣政府聲明：
  １、駁回原告之訴。
  ２、訴訟費用由原告負擔。
（四）參加人聲明：
  １、駁回原告之訴。
  ２、訴訟費用由原告負擔。
三、兩造之主張：
甲、原告主張：
（一）本件係依法提起課予義務訴訟：
      查本件訴願決定雖已撤銷違法之原處分，惟就原告依法申
      請繼承登記之部分，並未依原告訴願之請求，依訴願法第
      81條規定，逕為變更之決定。是原告權利未獲滿足，自仍
      得依行政訴訟法第5 條第2 項後段規定，撤銷本件原處分
      及訴願決定，並請求被告應為特定內容之行政處分。
（二）本件原住民保留地耕作權繼承登記案件，究由何主管機關
      審查核准，被告秀林鄉公所與花蓮縣政府於審理中仍互相
      推諉，此於原住民保留地相關申辦案件之行政事務辦理與
      爭訟程序，時常見聞，故為釐清相關法令適用之疑義，原
      告將秀林鄉公所與花蓮縣政府併列為共同被告，仍有必要
      。
（三）本件經原告三次提起訴願，已受程序上極大之不利益：
  １、查原告於95年11月13日對被告鄉公所95年10月13日秀鄉建
      字第0950013912號函提起訴願（此為第2 次訴願），被告
      縣政府亦以95訴029 號訴願決定書，撤銷上開處分，命被
      告鄉公所另為適法之處分，並於上開訴願決定書理由五表
      示：「本件被繼承人等於63年間有無向原處分機關（即被
      告鄉公所）表示拋棄耕權之意思，依當時原處分機關承辦
      人江學良之陳述，固有爭議，然被繼承人等既未完成拋棄
      耕作權之登記，仍不生耕作權消滅之法律效果。」理由六
      表示：「又依最高行政法院60年判字第449 號判決：『按
      已登記之物權，未經依法撤銷或撤銷前，依土地法第43條
      規定，仍有絕對之效力。』且花蓮地方法院88年重訴字第
      1 號民事判決亦肯認與被繼承人等有同樣情形之楊金香等
      耕作權人，並無耕作權應被塗銷之法定事由存在，則被繼
      承人等之耕作權既未被依法塗銷或撤銷，仍應尊重其存在
      之效力。況前揭原民會函釋（即行政院原住民族委員會94
      年01月06日原民地字第0940001195號函）：『楊金香等12
      筆土地之耕作權系確定存在，同理，其他陳情人土地之耕
      作權亦確定存在。』既已明確揭示系爭耕作權存在之旨，
      …則原處分機關就系爭耕作權之存否認定，即應受原民會
      函釋見解之拘束。」申言之，即係實體上認定原告就耕作
      權繼承登記之主張為有理由。
  ２、查被告鄉公所無視上開訴願決定，再次作出之不予辦理繼
      承耕作權登記之原處分，藐視訴願決定之拘束力，更使原
      告權益造成嚴重侵害。是原告對原處分再次提起訴願（此
      為第3 次訴願），惟本件訴願決定仍未就原告所聲明應為
      繼承耕作權登記之主張有所決定。
（四）被告鄉公所不依訴願決定意旨就系爭土地辦理耕作權繼承
      登記之處分，係屬違法：
      查被告鄉公所前經訴願機關撤銷行政處分，卻無視訴願法
      第96條之規定，再次作成違背訴願決定意旨之處分，當然
      違法。另被告鄉公所先以拒絕處分之方式，延宕原告申請
      辦理繼承登記之時間，再以違背訴願決定意旨之方式，公
      然挑戰法律。是本件實有命被告鄉公所應為原告聲明之特
      定內容行政處分之必要。
（五）本件依法應核准原告等就系爭土地申請辦理繼承登記：
  １、查原告等雖非全部之繼承人，但因本件係涉及繼承登記之
      事件，依土地法第73條第1 項規定，得由任何繼承人為全
      體繼承人聲請之，合先敘明。
  ２、原告等依法可請求繼承登記為系爭土地之耕作權人：
    (1)查被繼承人田三多（已於78年08月03日死亡）於58年09月
      17日依據當時之臺灣省山坡地保留地管理辦法，就花蓮縣
      秀林鄉○○段41-0地號土地取得耕作權登記。原告甲○○
      、乙○○、丙○○、庚○○、丁○○、戊○○及己○○等
      為其繼承人，依法自可請求繼承登記為耕作權人。
    (2)查被繼承人陳德傳（已於77年02月20日死亡）於58年12月
      31日依據當時之臺灣省山坡地保留地管理辦法，就花蓮縣
      秀林鄉○○段778-0地號土地取得耕作權登記。原告辛○
      ○、壬○○、子○○、丑○○、寅○○、癸○○及訴外人
      陳玉美等為其繼承人，自可請求繼承登記為耕作權人。
    (3)查被繼承人白文進（已於76年06月16死亡）於57年11月06
      日依據當時之臺灣省山坡地保留地管理辦法，就花蓮縣秀
      林鄉○○段8-0、8-1、279-0、279-1地號土地取得耕作權
      登記，原告卯○○、辰○○、巳○○、午○○、未○○、
      等為其繼承人，依法自可請求繼承登記為耕作權人。
    (4)查被繼承人田麗範（已於82年07月05日死亡）於58年12月
      31日依據當時之臺灣省山坡地保留地管理辦法，就花蓮縣
      秀林鄉○○段319-0 土地，取得耕作權登記，原告酉○○
      、戌○○、亥○○、申○○及訴外人田素娥、田素英、田
      惠賜、田玉婷、田玉芳、田芝菁等為其繼承人，依法自可
      請求繼承登記為耕作權人。
  ３、原告卯○○、辰○○、午○○、未○○及巳○○等人，就
      被繼承人白文進享有耕作權土地之一：查花蓮縣秀林鄉○
      ○段8-2 地號土地於91年04月11日已因繼承原因，登記為
      耕作權人在案。是原告等應有請求繼承登記為耕作權人之
      權利，自不待言。縱有參加人對系爭土地無權占有之事實
      ，被告等亦應依行政自我拘束原則，准許本件繼承登記。
  ４、本件訴願決定認耕作權存續期間已於67年間屆滿，實屬誤
      會：
    (1)查本件訴願決定理由四認定：「被繼承人等因耕作權存續
      期間己於67年間屆滿，其是否仍為系爭土地耕作權之真正
      權利人涉及民事爭議，尚不宜由本府訴願審議委員會得逕
      為決定。」惟查，原告本於繼承關係提出本件繼承登記之
      申請，被告鄉公所將本件申請逕行交付原住民保留地土地
      權利審查委員會審查，並決定否准原告之聲請。是本件依
      原住民保留地開發管理辦法審理，應為行政事件，被告縣
      政府又稱本件係民事爭議不宜逕為決定，則人民之權利該
      如何獲得救濟及保障?
    (2)查山坡地保育利用條例第37條（即原住民保留地開發管理
      辦法之母法）所規定之耕作權與地上權，雖亦屬物權，但
      性質上與一般私法關係所規範之耕作權或地上權大不相同
      。蓋依該法內涵，耕作權存續期間屆滿，並非權利消滅，
      而係得取得更大之權利：「所有權」。申言之，該法所訂
      定期間之目的，係「所有權」權利「取得之期間」，非耕
      作權或地上權「存續之期間」，否則存續期間屆滿耕作權
      消滅，但依該法耕作期滿之耕作權人，卻又可以主張登記
      所有權，豈不予盾? 而實務上耕作權享有超過10年，再經
      過數年後始登記為所有權人者，亦所在多有。另依原住民
      保留地開發管理辦法第17條第2 項規定，更說明依上開法
      律及辦法所定期間，縱使經過，仍得辦理所有權移轉登記
      與原耕作權人或地上權人。是本件訴願決定認耕作權存續
      期間已於67年間屆滿，實屬誤會。
（六）系爭耕作權係因參加人設廠，以致耕作權人無法繼續於原
      住民保留地繼續耕作，故不影響其等得因此取得土地所有
      權之權益。且原告之被繼承人均不知簽署之文件係拋棄耕
      作權，被告及參加人應舉證證明原告之被繼承人確有拋棄
      耕作權之意思表示，有關本件耕作權拋棄之相關文件，亦
      應先確認其真偽。
乙、被告花蓮縣秀林鄉公所主張：
（一）程序部份：
  １、查本件訴願決定既將原處分撤銷，且命被告鄉公所就原告
      等耕作權登記爭議提起訴訟，並不得再就原告等耕作權登
      記申請為准駁處分，並非駁回原告所提之訴願，是原告對
      於有利於原告之訴願決定，依行政訴訟法第5 條第2 項規
      定，提起拒絕申請之訴，於法不合。
  ２、縱原告等對於本件訴願決定提起拒絕申請之訴，於法並無
      不合，惟本件訴願決定既已撤銷原處分，則依行政訴訟法
      第24條第2 款之規定自應以最後撤銷或變更之機關（即被
      告花蓮縣政府）為被告，原告等誤將秀林鄉公所併列為被
      告，當事人不適格，其訴顯無理由。
  ３、縱認原告等將鄉公所併列為被告，當事人並無不適格，惟
      依原住民保留地開發管理辦法第6 條第3 、4 項規定，針
      對原告等請求辦理耕作權繼承登記之事件，被告鄉公所僅
      有「審查之責」，並無「核定之權」，即准許原告等辦理
      耕作權繼承登記與否之核定機關應為被告花蓮縣政府，故
      原告請求被告秀林鄉公所准許其辦理繼承登記，於法不合
（二）被告鄉公所駁回原告等辦理耕作權繼承登記之申請，並無
      不合：
  １、查被繼承人等於63年間均已拋棄系爭土地耕作權且領取補
      償費，並有參加人租用秀林段、富世段山地保留地使用土
      地開墾費補償發放等清冊可稽。
  ２、按土地真正權利人，在第三者信賴登記而取得土地權利之
      前，仍可對於登記名義人主張登記原因無效或撤銷，提起
      塗銷登記之訴（司法院28年院字第1919號解釋、最高法院
      39年度台上字第1109號判例意旨參照）。是被告秀林鄉公
      所非特得拒絕原告等辦理耕作權繼承登記之申請，甚可進
      一步提起塗銷登記之訴，排除對於所有權之侵害，且此項
      物上請求權之行使，依司法院釋字第107 號、164 號解釋
      意旨，不受民法第125 條請求權時效之限制，雖已歷三十
      餘年之久，仍得行使。是原告等認依土地法第43條規定，
      其受登記絕對效力之保障，洵不足採，被告秀林鄉公所據
      此駁回原告等辦理耕作權繼承登記之申請，於法並無不合
      。
  ３、查臺灣花蓮地方法院88年度重訴字第1 號民事判決駁回行
      政院原住民族委員會訴請楊金香等塗銷耕作權登記之訴，
      係因楊金香等拋棄耕作權非屬原住民保留地開發管理辦法
      第15條第1 項規定之違法轉讓或出租受配原住民保留地權
      利之範疇，行政院原住民族委員會於該案係誤認楊金香等
      違反上開管理辦理第15條規定，而依據同辦法第16條規定
      訴請楊金香等塗銷耕作權登記，因不合該條構成要件且逾
      越撤銷錯誤意思表示除斥期間而致敗訴，此與本件被告鄉
      公所係以原告等拋棄耕作權之意思表示，作為否准其申請
      之理由截然不同，非可一概而論。
  ４、原告據以主張其等耕作權仍然存在之行政院原住民族委員
      會94年01月06日原民地字第0940001195號函，不過為其內
      部請求內政部釋示之公文，並無任何拘束力，且已為內政
      部所推翻，此觀內政院函覆該函之94年02月18日台內地字
      第0940068383號函說明二記載「另有關土地權利爭議，監
      察院前於86年08月22日院台邊字第862700096 號函送調查
      意見指出：本案原住民保留地權利人，已將其耕作權拋棄
      ，並由秀林鄉公所將系爭保留地租予亞洲水泥公司，應可
      認定，其原有之耕作權自應依程序辦理塗銷」、說明三記
      載「另一法院判決則援引原住民拋棄書等文件，僅為單純
      向亞泥公司拋棄權利，但因未辦理拋棄登記，故不生原住
      民保留地開發管理辦法第15條第1 項違法轉讓或出租而得
      適用同辦法第16條塗銷耕作權之規定，綜上民事判決及裁
      定意旨，尚無法推斷原耕作權確係存在之事由」可知。縱
      原告非不得主張繼承權利，惟其請求權亦已逾15年時效。
      是原告等所訴為無理由。
  ５、查被繼承人等於63年間拋棄系爭土地耕作權之際，原告或
      尚未出生，或尚年幼，或未經手拋棄耕作權事宜，未能了
      解被繼承人等拋棄耕作權之來龍去脈，誤以為系爭土地之
      耕作權仍然存在，而訴請辦理耕作權繼承登記，委無可取
      。
丙、被告花蓮縣政府主張：
（一）查被繼承人等於63年間是否確已為拋棄耕作權之意思表示
      ，已有爭議（被告鄉公所承辦人江學良93年08月29日之陳
      述參照），且此種爭議涉及民法上詐欺或錯誤意思表示之
      撤銷，其拋棄表示是否有效仍有待民事法院之認定，並非
      行政機關得逕為決定。再者，其耕作權之存續期間業已於
      67年間屆滿，有系爭土地登記謄本為證，但其耕作權登記
      又尚未被訴請塗銷登記，則其耕作權是否仍然存在，即有
      疑義。凡此私權爭執皆非原處分機關（即被告鄉公所）或
      被告縣政府得自行認定，應由原告等與原處分機關循民事
      訴訟途徑解決。
（二）至原告訴稱，山坡地保育利用條例所規定之耕作權其存續
      期間屆滿，並非權利消滅，而係取得更大權利即所有權，
      惟參酌最高法院70年台上字第3678號民事判例要旨，本件
      原住民之保留地上之耕作權依法並無不同於其他耕作權之
      特殊規定，自仍有存續期間屆滿而消滅之適用，且依山坡
      地保育利用條例第37條或原住民保留地開發管理辦法第17
      條規定，取得耕作權登記後尚須繼續經營滿5 年，方得辦
      理所有權登記，並非一旦耕作權存續期間屆滿即當然取得
      系爭土地所有權，故原告所述顯與前揭判例法理不符。
丁、參加人主張：
（一）程序部分：
  １、原告自承於94年1 月6 日向被告秀林鄉公所申辦繼承登記
      ，被告秀林鄉公所逾1 年未為處理，然原告依訴願法第14
      條第1 項規定，應於被告秀林鄉公所受理之日起2 個月期
      間屆滿後之30日內提起訴願，原告申請後逾1 年始提起訴
      願，自非合法。被告花蓮縣政府就原告前開逾期提起之訴
      願，原應為不受理決定，然竟作成實體決定，惟此瑕疵不
      因嗣後程序之進行而治癒，故本件既未經合法訴願程序，
      則原告提起行政訴訟，不備起訴要件。
  ２、原告認被告秀林鄉公所怠為處分之行為而提起訴願，最終
      經花蓮縣政府訴願審議委員會於97年1 月30日作成原處分
      撤銷之訴願決定，顯係屬有利於原告之訴願決定，故原告
      逕行提起本件行政訴訟，殊乏權利保護必要，而無訴之利
      益。
  ３、原告併列花蓮縣政府與秀林鄉公所為共同被告機關，與行
      政訴訟法第24條規定相牴觸，顯見原告主張並無理由。
（二）參加人於62年在花蓮建廠時，礦場所需土地之取得，係依
      據55年頒布之山地保留地管理辦法第33條規定，會同花蓮
      縣政府及秀林鄉公所協調原耕作山胞，並經由原告之被繼
      承人在內之耕作權人同意，由參加人給付優厚之土地開墾
      補償費及地上物補償費，耕作權人則提出同意書及土地面
      積拋棄書交秀林鄉公所核辦。
（三）嗣達成協議半年後，63年1 月8 日田三多等52人，復以物
      價暴漲為由，要求每分地增加土地開墾費2000元，地上物
      補償費每建坪增加2000元，參加人亦允核給，原告之被繼
      承人又再度出具承諾書、耕作權塗銷登記聲請書、耕作權
      消滅證明書交付被告機關辦理塗銷耕作權，惟嗣於74年間
      發現因被告機關承辦人疏漏，以致系爭耕作權登記未塗銷
      。
（四）系爭土地嗣經省政府民政廳63年3 月11日民丁字第4294號
      函及秀林鄉公所依花蓮縣政府63年3 月22日府民經字第16
      380 號函，核淮聲請人租用本案系爭土地在內之山地保留
      地作為礦業用地，聲請人因而與秀林鄉公所在63年8 月間
      訂立租賃契約，其間並二次續約，系爭土地現仍由參加人
      使用中。原告被繼承人之耕作權早因拋棄而消滅，並已向
      主管機關為塗銷耕作權登記之申請，故原告請求撤銷原處
      分及訴願決定，並請求判命准為耕作權之繼承登記，將致
      參加人之權利或法律上利益受有損害之虞。
（五）按法律關係定有存續期間者，於期間屆滿時消滅，期滿後
      ，除法律有更新規定，得發生不定期限效果外，並不當然
      發生更新之效果，地上權並無如民法第451 條之規定，其
      期限屆滿，自不生當然變更為不定期之效果，因而應解為
      定有存續期間之地上權，於限期屆滿時，地上權當然消滅
      。此有最高法院69年度第7 次民事庭會議決議可資參照。
      本件系爭耕作權如同前述定有存續期間之地上權，亦因存
      續期間屆滿而消滅，原告竟就已消滅之耕作權向被告機關
      主張為繼承登記，應無理由。
（六）按繼承人自繼承開始時，除本法另有規定外，承受被繼承
      人財產上一切權利義務。本件原告請求繼承耕作權，惟原
      告被繼承人對參加人亦負有申請塗銷登記之義務，故就此
      義務，原告亦應一併繼承。
    理  由
一、程序事項：
（一）按「經訴願程序之行政訴訟，其被告為左列機關：一、駁
      回訴願時之原處分機關。二、撤銷或變更原處分或決定時
      ，為最後撤銷或變更之機關。」行政訴訟法第24條定有明
      文。於課予義務訴訟，若訴願決定撤銷原處分之一部，然
      訴願人對未撤銷變更部分或訴願機關逕為變更之決定部分
      ，如仍有不服，則解釋上仍應以原處分機關為被告機關，
      蓋因於此情形，原告以課予義務訴訟請求作成特定行政處
      分之目的仍未獲滿足，故其與訴願機關駁回訴願對原告不
      利之狀態，實屬相同，故解釋上仍應列原處分機關為被告
      ，始為適格，先予敘明。
（二）本件原告向被告秀林鄉公所提起准予耕作權繼承登記之申
      請，經被告秀林鄉駁回其申請，原告不服，向被告花蓮縣
      政府提起訴願，經訴願機關作成「原處分撤銷，由原處分
      機關就訴願人耕作權登記爭議提起訴訟並不得再就訴願人
      耕作權登記申請為准駁處分」，被告花蓮縣政府撤銷秀林
      鄉公所原否准登記之處分，形式上固對原告有利，然原告
      本件係提起課予義務訴訟，請求作成准予繼承登記之行政
      處分，被告花蓮縣政府就原告請求作成准予繼承登記部分
      之請求，並未認可，而係命原處分機關秀林鄉公所就系爭
      耕作權登記爭議提起訴訟並不得再為准駁之決定，故訴願
      決定顯仍不利於原告，故依前開說明，仍應以原處分機關
      秀林鄉公所為被告，始為適法。
（三）至原告另列花蓮縣政府為被告部分，因原告對於訴願決定
      有利於己部分並未起訴，故被告花蓮縣政府部分核屬贅列
      ，應屬當事人不適格，應予駁回。
二、原告主張其等之被繼承人，就事實欄所示之原住民保留地設
    定有耕作權，並經登記在案，被繼承人均已去世，該耕作權
    已由原告繼承，並請求被告秀林鄉公所作成准予繼承登記之
    處分云云。被告秀林鄉公所則以，原告之被繼承人已於62、
    63年間拋棄系爭土地之耕作權，並將土地交付參加人作為設
    廠之用，已無自任耕作之事實，故耕作權既不存在，則無辦
    理繼承之理等語，另被告花蓮縣政府則以本件登記因涉及耕
    作權存否之私權爭執，行政機關並無認定之權限，自應經訴
    訟確定後始得為准駁之處分，資為置辯。
三、經查，原告主張其等之被繼承人，為系爭土地之耕作權人等
    情，為被告所不爭，且有土地謄本附卷可稽，堪信為真實，
    原告主張其等之被繼承人已死亡，被告秀林鄉公所就系爭耕
    作權應為准予原告繼承之處分，則為被告秀林鄉公所以耕作
    權已拋棄而否准，經查：
（一）山坡地保育利用條例第37條規定：「山坡地範圍內山地保
      留地，輔導原住民開發並取得耕作權、地上權或承租權。
      其耕作權、地上權繼續經營滿5 年者，無償取得土地所有
      權，除政府指定之特定用途外，如有移轉，以原住民為限
      ；其開發管理辦法，由行政院定之。」而基於山坡地保育
      利用條例第37條授權訂立之「原住民保留地開發管理辦法
      」，就耕作權之審查、核定、登記及塗銷登記等事項，均
      設有規定，故此項耕作權應為山坡地保育利用條例所創設
      之不動產物權，其內容應悉依前開法令之規定，不得創設
      。
（二）按「繼承人自繼承開始時，除本法另有規定外，承受被繼
      承人財產上之一切權利、義務。但權利、義務專屬於被繼
      承人本身者，不在此限。」、「因繼承、強制執行、公用
      徵收或法院之判決，於登記前已取得不動產物權者，非經
      登記，不得處分其物權。」民法第1148條第1 項、第759
      條定有明文。次按「原住民取得原住民保留地之耕作權、
      地上權、承租權或無償使用權，除繼承或贈與於得為繼承
      之原住民、原受配戶內之原住民或三親等內之原住民外，
      不得轉讓或出租。」原住民保留地開發管理辦法第15條第
      1 項亦有明文。故可知原住民保留地之耕作權，與其他不
      動產物權相同，得為繼承之標的，且因繼承而取得不動產
      物權，不待登記即可取得物權，此與依法律行為而取得不
      動產物權者，非經登記不生效力，並不相同。
（三）依土地法第37條之規定，土地登記，謂土地及建築改良物
      之所有權與他項權利之登記。土地登記之內容、程序、規
      費、資料提供、應附文件及異議處理等事項之規則，由中
      央地政機關定之。而中央地政機關內政部亦依此授權發布
      「土地登記規則」，故土地登記規則應屬土地登記之一般
      性規定，法律如無特別規定，於各種土地登記之申請，均
      有適用。本件原住民保留地之耕作權，為山坡地保育利用
      條例所創設之關於土地之他項權利，故除山坡地保育利用
      條例或其授權訂立之「原住民保留地開發管理辦法」（下
      稱管理辦法）或其他相關法律，就耕作權相關登記設有特
      別規定應優先適用外，則仍應依土地法第37條、土地登記
      規則第3 條第1 項之規定處理。
四、被告秀林鄉公所主張，本件原告申請耕作權之繼承登記，主
    要目的係為依管理辦法第17條之規定，以取得耕作權登記後
    繼續自行經營或自用滿法定年限為由，申請辦理所有權移轉
    登記，故依管理辦法第6 條之規定，應先經被告秀林鄉公所
    之原住民保留地土地權利審查委員會審查云云，惟查：
（一）按「原住民取得原住民保留地之耕作權、地上權、承租權
      或無償使用權，除繼承或贈與於得為繼承之原住民、原受
      配戶內之原住民或三親等內之原住民外，不得轉讓或出租
      。」原住民保留地開發管理辦法第15條第1 項雖有明文，
      惟該條中就耕作權之繼承，僅明定得由「得為繼承之原住
      民」繼承，並無有關登記程序之規定，同辦法中之其餘條
      文，亦無有關耕作權繼承之實體或程序規定。
（二）被告秀林鄉公所雖主張耕作權之繼承審查依據，係依前開
      管理辦法第6 條之程序，惟按「原住民保留地所在之鄉（
      鎮、市、區）公所應設原住民保留地土地權利審查委員會
      ，掌理下列事項：一、原住民保留地土地權利糾紛之調查
      及調處事項。二、原住民保留地土地分配、收回、所有權
      移轉、無償使用或機關學校使用申請案件之審查事項。三
      、原住民保留地改配土地補償之協議事項。四、申請租用
      原住民保留地之審查事項」、「前項原住民保留地土地權
      利審查委員會之委員，應有5 分之4 為原住民；其設置要
      點，由中央主管機關定之」、「原住民保留地申請案件應
      提經原住民保留地土地權利審查委員會審查者，鄉（鎮、
      市、區）公所應於受理後1 個月內送請該委員會審查；委
      員會應於1個月內審查完竣，並提出審查意見，屆期未提
      出者，由鄉（鎮、市、區）公所逕行報請上級主管機關核
      定」、「鄉（鎮、市、區）公所應將第1 項第1 款事項以
      外之原住民保留地土地權利審查委員會審議結果，報請上
      級主管機關核定。」原住民保留地開發管理辦法第6 條定
      有明文，依該條所列原住民保留地土地權利審查委員會（
      以下簡稱土審會）掌理之事項，並無耕作權繼承登記，被
      告秀林鄉公所雖稱原告申請事項之目的，係為所有權移轉
      登記，故屬該條第1 項第2 款「所有權移轉」之一部分云
      云，然原告已明確主張本件係為耕作權繼承登記之申請，
      並非請求耕作權所在土地之所有權移轉登記，故被告秀林
      鄉公所本應依原告申請之內容，確認有無權責並依法辦理
      ，而不得逕為反於原告申請意旨之處理，是以被告秀林鄉
      公所主張本件繼承登記之申請，應視同所有權移轉事件，
      送請土審會審查一節，應認此二項事件之實體要件及處理
      程序均不相同，行政機關不應自行選擇轉換辦理。
（三）再查，依前開管理辦法第6 條第1 項第2 款內容以觀，土
      審會掌理原住民保留地土地分配、收回、所有權移轉、無
      償使用或機關學校使用申請案件之審查事項，其中原住民
      保留地土地分配，係指依同辦法第8 條、第9 條配與原住
      民耕作權或地上權所在土地之處分而言；所謂原住民保留
      土地之收回，應係指依同辦法第11條超過法定應配面積、
      及第16條耕作權人等違法轉讓或出租之情形，得由執行機
      關收回土地之處分；所有權移轉係指依同辦法第17條所定
      ，耕作權或地上權人於登記後繼續自行經營或自用屆滿法
      定年限，得請求辦理所有權移轉登記之處分；而無償使用
      應係指如同辦法第14條核准興辦宗教建築設施而無償使用
      原住民保留地之處分，是以前述之事項，均係由原住民保
      留地主管機關就公法上具體事件所為之決定，並對外直接
      發生法律效果之單方行政行為，即由土審會審查後提出審
      查意見，再由鄉（鎮、市、區）公所報請直轄市政府、縣
      市政府核定，故均係以行政處分之方式，與人民產生公法
      上之權利義務關係。然本件係耕作權繼承登記之申請，而
      依繼承之規定，繼承人自繼承時起，即當然承受被繼承人
      財產上之一切權利義務，故與前述因行政處分而發生公法
      上之權利義務，顯不相同，故其性質不同，自非得逕行適
      用或類推適用前開辦法第6 條之程序，故無論被告秀林鄉
      公所主張本件核定機關應為被告花蓮縣政府，抑或被告花
      蓮縣政府認實務上均由鄉公所核定云云，被告主張本件耕
      作權繼承登記，應適用原住民保留地開發管理辦法第6 條
      之程序審查核定，於法尚嫌無據。
五、又行政院原住民族委員會為辦理原住民保留地各種用地之申
    請案件及授權，並簡化作業程序，另訂有「原住民保留地各
    種用地申請案授權事項及申請作業要點」，原告雖主張依該
    要點第11條，被告秀林鄉公所為唯一審查與核准之機關云云
    ，惟按「原住民保留地他項權利之移轉、塗銷、交換、內容
    變更登記、更名登記（如自然人、法人、管理機關、管理人
    、夫妻聯合財產之更名）、住址變更登記、更正登記等之申
    請案件，由鄉（鎮、市、區）公所審查，並委任為申請義務
    人，在申請義務人欄內加蓋鄉（鎮、市、區）公所印信後轉
    送地政事務所辦理。」前開要點第11條雖有明文，惟該條係
    規範他項權利之相關登記，並非規範繼承登記，於文義上得
    否解釋包含繼承登記，而直接予以援用，已非無疑。且觀諸
    土地登記規則各章規定，將他項權利登記、其他登記（如徵
    召登記、住址變更登記等）與繼承登記分列，可知雖同為登
    記事項，然因性質不同，處理方式及程序仍有差異。依土地
    登記規則第26條之規定，除該規則另有規定外，土地登記應
    由權利人及義務人會同申請之。而同規則第27條第3 款則規
    定因繼承取得土地權利之繼承登記，由權利人或登記名義人
    單獨申請之，故土地權利之繼承登記，既得由「權利人」單
    獨申請，即無所謂之「義務人」可言，則依前開要點第11條
    須由鄉鎮市區公所審查，並委任為申請義務人，而會同申請
    之程序，應認於原住民保留地他項權利之繼承，並無適用，
    故原告此部分之主張，尚難憑採。
六、綜上所述，依山坡地保育利用條例第37條及依該條授權訂立
    之「原住民保留地開發管理辦法」，就耕作權繼承登記並無
    特別之程序規定，故依前開說明，原告即應依土地法第37條
    、土地登記規則第3 條第1 項規定，向本件原住民保留地所
    在地之地政機關或登記機關提出繼承登記之申請，並由該機
    關審查是否具備土地登記規則第119 條第1 項所列之各項文
    件，就原告是否屬「原住民保留地開發管理辦法」第15條之
    「得為繼承之原住民」，登記機關應得依該條第1 項第6 款
    之規定審查。故本件被告秀林鄉公所及被告花蓮縣政府，依
    法就耕作權繼承登記之申請，並無處理權限，被告秀林鄉公
    所所為否准之處分，及被告花蓮縣政府之訴願決定，於法俱
    有未合，然原告就本件繼承登記之申請，誤向無處理權限之
    被告秀林鄉公所提出，致無法達成申請之目的，顯欠缺訴之
    利益，則本件原告起訴應認欠缺權利保護必要，是以原告請
    求撤銷原處分及訴願機關除「原處分撤銷」以外之訴願決定
    ，並命被告作成准予申請耕作權繼承登記之處分，均無理由
    ，應予駁回。
七、本件事證已臻明確，兩造及參加人其餘攻擊防禦方法及聲明
    陳述，於判決結果無影響，爰不一一論列，併此敘明。
據上論結，本件原告之訴為無理由，爰依行政訴訟法第98條第1
項前段，判決如主文。
中    華    民    國    97    年    11    月    27    日
                   臺北高等行政法院第七庭
                             審判長法  官  林樹埔
                                   法  官  闕銘富
                                   法  官  林玫君
上為正本係照原本作成。
如不服本判決，應於送達後20日內，向本院提出上訴狀並表明上
訴理由，如於本判決宣示後送達前提起上訴者，應於判決送達後
20日內補提上訴理由書（須按他造人數附繕本）。
中    華    民    國    97    年    11    月    27    日
                                   書記官  林苑珍


司法院資訊處製作；財團法人民間司法改革基金會備份。
